臺灣高等法院民事判決　　　　　　　　　 96年度上字第497號
上　訴　人　乙○○○
　　　　　　甲○○
共　　　同
訴訟代理人　藍松喬律師
複代理人　　呂傳勝律師
被　上訴人　丙○○
訴訟代理人　成介之律師
複　代理人　徐秀蘭律師
上列當事人間請求損害賠償事件，上訴人對於中華民國96年4月
25日臺灣桃園地方法院95年度訴字第673號第一審判決提起上訴
，經本院於96年10月23日言詞辯論終結，判決如下：
    主  文
上訴駁回。
第二審訴訟費用新台幣肆萬陸仟零伍拾元由上訴人負擔。
    事實及理由
一、被上訴人起訴主張：兩造於民國（下同）84年7月1日簽訂土
    地買賣契約（下稱系爭買賣契約），由被上訴人以總價新台
    幣（下同）1,344萬元向上訴人購買坐落桃園縣觀音鄉○○
    段塘尾小段34-1、34-2、34-3、34-6、35地號土地（下稱系
    爭34-1、34-2、34-3、34-6、35地號土地）所有權應有部分
    各2/9，被上訴人已依約給付全部價金，詎上訴人僅將上開
    34-2、34-3地號土地部分移轉登記予被上訴人，而上開34-1
    、34-6、35地號土地部分則仍登記於訴外人彭振團名下，迄
    未依約移轉登記予被上訴人，已屬給付不能，爰依據民法第
    226條第1項規定，請求上訴人負債務不履行損害賠償責任。
    又依系爭買賣契約第9條約定，上訴人如違背系爭買賣契約
    所定意旨者視為不賣，應將所收金額加1倍賠償與被上訴人
    ，是上訴人自應依約定賠償被上訴人2,688萬元。爰僅先請
    求上訴人賠償300萬元，並加付法定遲延利息等語。原審為
    被上訴人勝訴之判決，被上訴人對於上訴人之上訴則聲明駁
    回上訴。
二、上訴人則以：被上訴人前以同一事證向原法院提起所有權移
    轉登記之訴，業經判決被上訴人敗訴確定，被上訴人復提起
    本件訴訟請求，違反上開確定判決之既判力，其起訴為不合
    法。又上訴人並未與被上訴人簽訂系爭買賣契約，而係被上
    訴人與甲○○ (原名彭玉壽）及訴外人彭仁達、彭仁兆三兄
    弟簽訂「丙○○買地清單」（下稱系爭買地清單），由被上
    訴人以1,344萬元之價金向甲○○、彭仁達、彭仁兆三人買
    受系爭34-2、34-3地號土地所有權應有部分各2/9，而該2筆
    土地已移轉登記予被上訴人，則上訴人既未出售系爭34-1、
    34-6、35地號土地予被上訴人，自無債務不履行之情事等語
    ，資為抗辯。原審為上訴人敗訴之判決，上訴人不服，提起
    上訴，聲明：(一)原判決廢棄。(二)被上訴人在第一審之訴及假
    執行之聲請均駁回。
三、經查被上訴人前以上訴人及訴外人彭振團為共同被告，依據
    民法第244條第1項規定，請求撤銷乙○○○於90年4月9日對
    彭振團免除基於買賣契約得請求移轉並交付系爭34-1、34-6
    地號土地所有權應有部分各2/9及系爭35地號土地所有權應
    有部分1/4之債務行為，並依據民法第242條規定及系爭買賣
    契約之法律關係，請求彭振團將上開土地移轉登記予上訴人
    ，再由上訴人辦理所有權移轉登記予被上訴人。案經本院以
    93年度上易字第226號為被上訴人敗訴之判決，被上訴人提
    起第三審上訴，復經最高法院以94年度台上字第2143號裁定
    駁回被上訴人之上訴確定 (下稱前訴訟）等情，有原法院90
    年度訴字第1607號判決、本院93年度上易字第226號判決及
    最高法院94年度台上字第2143號裁定可稽（見原審卷第35至
    69頁），並經本院調閱上開案卷查明無訛。又查被上訴人提
    起本件訴訟，其訴訟標的係民法第226條第1項所定債務不履
    行損害賠償請求權及系爭買賣契約第9條約定之損害賠償請
    求權，核與前訴訟之訴訟標的係民法第244條第1項、第242
    條及依據系爭買賣契約之土地所有權移轉登記請求權並不相
    同，是本件訴訟與前訴訟非屬同一事件，上訴人抗辯本件訴
    訟應為前訴訟之判決既判力所及而為不合法云云，自不足取
    。
四、被上訴人主張兩造於84年7月1日簽訂系爭買賣契約，由被上
    訴人以總價1,344萬元向上訴人購買系爭34-1、34-2、34-3
    、34-6、35地號土地所有權應有部分各2/9，被上訴人並已
    給付價金完畢等情，為上訴人所否認。經查：
  (一)系爭買賣契約上關於上訴人之指印部分確為上訴人所捺，為
    上訴人所自認（見原審卷第150頁）；且乙○○○前以被上
    訴人偽造系爭買賣契約，涉犯偽造文書罪嫌，向台灣桃園地
    方法院檢察署（下稱桃園地檢署）提起刑事告訴，其於該刑
    事案件偵查中亦自承確有於系爭買賣契約上捺指印（見桃園
    地檢署檢察官93年度偵續字第116號不起訴處分書第2頁所載
    ，附於原審卷第72頁），是被上訴人主張系爭買賣契約上關
    於上訴人之指印部分係屬真正一節，應屬可取。
  (二)上訴人雖抗辯彼等並未同意簽訂系爭買賣契約，而係被上訴
    人強拉彼等之手在系爭買賣契約上捺指印等語。惟查證人即
    乙○○○之子吳唯旭 (原名彭仁兆）在上開刑事案件偵查中
    到庭證稱：其確有於系爭買賣契約上介紹人欄簽名、捺指印
    ；系爭買賣契約簽訂時，甲○○有在場等語（見桃園地檢署
    檢察官93年度偵續字第116號不起訴處分書第2至3頁所載，
    附於原審卷第72至73頁）；嗣又在前訴訟審理中到場證稱：
    「（系爭買賣契約介紹人欄之指印）是我蓋的沒錯，確實有
    簽署（該）買賣契約書」等語（見原法院90年度訴字第1607
    號卷第62頁）；復經參諸乙○○○以上開事由對被上訴人提
    起上開刑事告訴，亦經桃園地檢署檢察官以93年度偵續字第
    116號為不起訴處分，有該不起訴處分書可稽（見原審卷第
    71至77頁）；此外，上訴人復無法舉證證明系爭買賣契約上
    彼等之指印係遭被上訴人強拉捺印之事實，是上訴人所為此
    部分之抗辯，自不足取。
  (三)上訴人雖又抗辯被上訴人及甲○○、彭仁達、彭仁兆曾簽訂
    系爭買地清單，其上記載「田地：448坪×3萬＝1344萬」即
    係指被上訴人以每坪3萬元向甲○○、彭仁達、彭仁兆購買
    系爭34-2號土地381.22坪及系爭34-3號土地67.29坪，合計
    總價1,344萬元，足證被上訴人所購買之土地並不包括系爭
    34-1、34-6、35地號土地等語，並提出系爭買地清單、「觀
    音老宅地目一覽表」及土地登記謄本為證（見原審卷第127
    至133頁）。惟查被上訴人於原審95年10月25日言詞辯論期
    日當庭陳明系爭買地清單係於84年5月間所簽訂，而上訴人
    就此並未予以爭執（見原審卷第151頁），堪信被上訴人所
    為此部分之陳述為真實。則兩造既於系爭買地清單簽訂後之
    84年7月1日復簽訂系爭買賣契約，則有關兩造間所成立之買
    賣關係，自應以系爭買賣契約所載內容為準。又依系爭買地
    清單所載，並未約明被上訴人所購買之土地地號及其權利範
    圍，而系爭買賣契約「不動產標示」欄則已載明：「土地標
    示：桃園縣觀音鄉○○段塘尾小段34-1、34-2、34-3、34-6
    、35地號內土地面積2/9權利」（見原審卷第5頁），並於該
    契約末頁以手寫附註：「本人乙○○○、甲○○將中華民國
    80年6月15日向彭振團所買的土地桃園縣觀音鄉○○段34-1
    、34-6、34-2、34-3、35地號全部2/9權利將全部轉買（應
    係『賣』之誤）丙○○」（見原審卷第8頁），是被上訴人
    據以主張其向上訴人所購買之土地係包括系爭34-1、34-2、
    34 -3、34-6、35地號土地所有權應有部分各2/9，自屬有據
    。
　(四)被上訴人主張其就系爭買賣契約之價金1,344萬元業已依上
　  訴人之指示依下列方式交付完畢：(1)給付甲○○519元：因
    甲○○、彭仁兆、彭仁達委請訴外人施金永（即乙○○○之
    胞弟）建築房屋，承攬總價為649萬元，其中甲○○部分為
    268萬元，兩造乃約定由被上訴人代甲○○給付此筆款項，
    充作價金之一部分，被上訴人即陸續匯款639萬元予施金永
    ，並以現金交付10萬元予施金永；被上訴人另交付票載金額
    合計為246萬元之支票4紙及現金5萬元予甲○○；(2)給付彭
    仁達1,959,000元：含建屋款1,905,000元及現金54,000元；
    (3)給付彭仁兆1,959,000元：含建屋款1,905，000元及票載
    金額54,000元之支票1紙；(4)土地作價3,231,000元：被上訴
    人夫鄭忠福原與甲○○共有坐落桃園縣觀音鄉○○段塘尾小
    段34地號土地（下稱系爭34地號土地），所有權應有部分各
    1/2，鄭忠福將該土地權利作價3,231,000元出售予甲○○、
    彭仁達、彭仁兆，並以此價款抵充本件價金之一部分；(5)給
    付訴外人吳玉蓉（即乙○○○之女）110萬元：因甲○○、
    彭仁達、彭仁兆就此部分款項如何分配無法達成協議，故協
    議先由吳玉蓉保管，被上訴人遂匯款100萬元並交付現金10
    萬元予吳玉蓉，由吳玉蓉將其中105萬元分成3筆定期存款，
    餘5萬元交付予乙○○○供其日常花用等情，業據其提出建
    房屋用款表、建屋匯款明細表、匯款回條聯、整存整付儲蓄
    存款存單及「丙○○買地清單」為證（見原審卷第93至98、
    106頁）。又證人施金永亦在前訴訟審理中到場證稱：甲○
    ○、彭仁達、彭仁兆委建房屋之價款600餘萬元確係由被上
    訴人之夫匯款支付等語（見原法院90年度訴字第1607號所有
    權移轉登記等事件92年1月22日言詞辯論筆錄，附於原審卷
    第101至104頁）；另證人吳玉蓉亦在前訴訟審理中到場證稱
    ：乙○○○要求其保管出賣土地價金中之110萬元，此亦經
    甲○○同意等語（見原法院90年度訴字第1607號卷(一)第220
    頁、卷(二)第110頁）；又上訴人對於被上訴人有為甲○○、
    彭仁達、彭仁兆支付上開建屋款、以出售系爭34地號土地權
    利作價3,231,000元充作本件價金、交付吳玉蓉保管110萬元
    、甲○○有收受票款246萬元，及被上訴人合計已給付1,344
    萬元等情均不爭執（見原審卷第86至87、109、115至116、
    173頁），是被上訴人據以主張其就本件價金1,344萬元已全
    部給付完畢，堪信為真實。
五、按因可歸責於債務人之事由，致給付不能者，債權人得請求
    賠償損害，民法第226條第1項定有明文。經查：
  (一)被上訴人向上訴人購買系爭34-1、34-2、34-3、34-6、35地
    號土地所有權應有部分各2/9，已如前述，而被上訴人僅就系
    爭34-2、34-3地號土地部分受移轉登記，系爭34-1、34-6、
    35地號土地部分則仍登記為訴外人彭振團所有，此有土地登
    記謄本可證（見原審卷第129至132頁、本院卷第42至53頁）
    。又被上訴人所提之前訴訟，業經本院以被上訴人不能證明
    甲○○與彭振團間就上開土地有買賣關係存在，而乙○○○
    復已免除彭振團基於買賣契約所負就系爭34-1、34-6、35地
    號土地之移轉登記義務，此項免除債務行為又非被上訴人得
    依系爭買賣契約之法律關係訴請撤銷為由，為被上訴人敗訴
    判決確定，亦有該確定判決可稽（見原審卷第50至64頁），
    是被上訴人據以主張系爭34-1、34-6、35地號土地部分係因
    可歸責於上訴人之事由致給付不能，自屬可取。
  (二)依系爭買賣契約所載，被上訴人係以總價1,344萬元購買系
    爭34-1、34-2、34-3、34-6、35地號土地所有權應有部分各
    2/9，並未就各筆土地分別約定價金，是被上訴人主張按土
    地面積比例計算其因上訴人給付不能所受損害金額，洵屬有
    據。又查系爭34-1、34-2、34-3、34-6、35地號土地之面積
    依序為348平方公尺、5,671平方公尺、879平方公尺、80平
    方公尺、2,071平方公尺，則依被上訴人所購買上開土地所
    有權應有部分2/9計算，其面積合計為2,011平方公尺〈計算
    式為：（348＋5,671＋879＋80＋2,071）×2/9＝2,011，小
    數點以下四捨五入〉；而系爭34-1、34-6、35地號土地所有
    權應有部分各2/9之面積合計為555平方公尺〈計算式為：（
    348＋80＋2,071）×2/9＝555，小數點以下四捨五入〉，則
    按面積比例計算，此部分之價金應為3,709,199元（計算式
    為：13,440,000×555/2011＝3,709,199，小數點以下四捨
    五入）。是被上訴人請求上訴人賠償300萬元，亦屬有據。
六、綜上所述，被上訴人依據民法第226條第1項規定，請求上訴
    人給付300萬元，及自起訴狀繕本送達翌日即95年5月6日（
    見原審卷第16頁）起算之法定遲延利息，為有理由，應予准
    許。（本院既認被上訴人依據民法第226條第1項規定為本件
    請求有理由，則就被上訴人另依系爭買賣契約第9條約定而
    為同一請求是否有理由，則無庸再予論述，附此敘明。）從
    而，原審為上訴人敗訴之判決，核無違誤，上訴意旨指摘原
    判決不當，求予廢棄改判，為無理由，應予駁回。
七、至兩造其餘之攻擊或防禦方法及未經援用之證據，經本院斟
    酌後，認為均不足以影響本判決之結果，自無逐一詳予論駁
    之必要，併此敘明。
八、據上論結，本件上訴為無理由，依民事訴訟法第449條第1項
    、第78條、第85條第1項前段，判決如主文。
中　　華　　民　　國　　96　　年 　11　　月　　13 　　日
                    民事第四庭
                        審判長法  官  張劍男
                              法  官  丁蓓蓓
                              法  官  彭昭芬
正本係照原本作成。
如不服本判決，應於收受送達後20日內向本院提出上訴書狀，其
未表明上訴理由者，應於提出上訴後20日內向本院補提理由書狀
（均須按他造當事人之人數附繕本）上訴時應提出委任律師或具
有律師資格之人之委任狀；委任有律師資格者，另應附具律師資
格證書及釋明委任人與受任人有民事訴訟法第466條之1第1項但
書或第2項（詳附註）所定關係之釋明文書影本。
中　　華　　民　　國　　96　　年　　11　　月　　13　　日
                      　　　　書記官  丁華平
附註：
民事訴訟法第466條之1（第1項、第2項）：
對於第二審判決上訴，上訴人應委任律師為訴訟代理人。但上訴
人或其他法定代理人具有律師資格者，不在此限。
上訴人之配偶、三親等內之血親、二親等內之姻親，或上訴人為
法人、中央或地方機關時，其所屬專任人員具有律師資格並經法
院認為適當者，亦得為第三審訴訟代理人。
